【裁判字號】    98,自,23
【裁判日期】    981008
【裁判案由】    偽造文書
【裁判全文】
臺灣高雄地方法院刑事判決                98年度自字第23號
自  訴  人  丙○○
自訴代理人  蔡錫欽律師
被      告  甲○○
            乙○○
上列被告因偽造文書案件，經自訴人提起自訴，本院判決如下：
    主  文
甲○○、乙○○均無罪。
    理  由
一、自訴意旨略以：（一）自訴人丙○○係高雄市○○區○○路
    6 號1 樓滿穗有限公司負責人，從事香菇進口批發買賣，於
    民國94年12月間委託國鑫報關企業公司自南韓進口一批乾香
    菇，製作BE/94/Z446/0014 及BE/94/WS35/1063 號進口報單
    ，以產地為韓國，向財政部高雄關稅局中興分局報關進口，
    於94年12月27日開櫃檢驗，發現疑似中國產製，採樣送行政
    院農業委員會農糧署（下稱農糧署）協助鑑定，農糧署95年
    4 月26日以農糧生字第0951057754號函認定係【近似中國大
    陸所產香菇】，並經財政部關稅總局【進口貨物原產地認定
    委員會】審議，經審議認定上開進口之乾香菇原產地係中國
    大陸，臺灣高雄地方法院檢察署檢察官以自訴人涉犯懲治走
    私條例第2 條第1 項私運管制物品進口逾公告數額罪嫌提起
    公訴，經臺灣高雄地方法院及臺灣高等法院高雄分院判決無
    罪確定在案。（二）自訴人之滿穗公司所進口之乾香菇係菌
    床香菇包，在韓國繁殖採收，菌床包俗稱太空包，有別於原
    木生產之香菇，段木生產之香菇與菌床包生產之香菇價格上
    差距很大，被告甲○○係行政院農業委員會農業試驗所技正
    ，被告乙○○係臺灣菇類發展協會理事長，渠等2 人於95年
    1 月6 日受理協助高雄關稅局中興分局94年12月27日報單號
    碼BE/94/Z446/0014 及BE/94/WS35/1063 號所送進口乾香菇
    樣品二批進行鑑定，渠等明知送鑑定之香菇係菌床包香菇，
    而非段木香菇，應以菌床包香菇為基礎來鑑定，竟以段木之
    香菇為鑑定基礎，而共同為不實之鑑定，並將此鑑定結果報
    告交付不知情之行政院農委會農糧署職員莊老達，莊老達依
    此鑑定結果製作電傳通聯單為附件，於95年1 月9 日以農糧
    生字第0951057050號函，通知高雄關稅局中興分局。（三）
    被告2 人復利用不知情之莊老達於95年4 月26日以農糧生字
    第0951057754號函覆高雄關稅局中興分局，對於上開函文關
    於【韓國農民栽培中國大陸香菇太空包】之栽培認定，其明
    知擁有【太空包自栽入香菇菌種後，經4 個月菌絲生長期，
    可開始產生子實體（即出菇），子實體採收期可持續3 個月
    。至中國菌包於韓國栽培情形，本小組未進行相關試驗，亦
    無相關資料可提供】之資料，竟予以保留，而為不實之不利
    於自訴人之認定。上開函文中既已載述【近年確有韓國農民
    栽培中國大陸香菇太空包】，被告應引述上開電傳通聯單之
    專業資訊，據實答覆，竟虛載【與所收集各國香菇樣品與資
    訊比對……綜合判定該批貨樣〔近似中國大陸所產香菇〕】
    ，並持以行使交付財政部高雄關稅局，致使財政部高雄關稅
    局為不利於自訴人之認定，足以生損害於自訴人，而認被告
    甲○○、乙○○涉犯刑法第216 條、第213 條行使公文書登
    載不實罪嫌云云。
二、按犯罪事實應依證據認定之，無證據不得認定犯罪事實；不
    能證明被告犯罪者，應諭知無罪之判決，刑事訴訟法第154
    條第2 項及第301 條第1 項分別定有明文。而認定不利於被
    告之事實，須依積極證據，苟積極證據不足為不利於被告事
    實之認定，即應為有利於被告之認定。又按事實之認定，應
    憑證據，如未能發現相當證據，或證據不足以證明，自不能
    以推測或擬制之方法，以為裁判基礎；認定犯罪事實，所憑
    之證據，雖不以直接證據為限，間接證據亦包括在內，然無
    論直接或間接證據，其為訴訟上之證明，須於通常一般之人
    均不致於有所懷疑，而得確信其為真實之程度者，始得據為
    有罪之認定，倘其證明尚未達到此一程度，而有合理性懷疑
    之存在時，即無從為有罪之認定，最高法院30年上字第816
    號、40年台上字第86號、76年台上字第4986號分別著有判例
    意旨可資參照。末按檢察官就被告犯罪事實，應負舉證責任
    ，並指出證明之方法，刑事訴訟法第161 條第1 項亦有明文
    。於自訴案件中，係由自訴（代理）人居於公訴程序中檢察
    官之地位；且依刑事訴訟第329 條規定，檢察官於審判期日
    所得為之訴訟行為，於自訴程序，由自訴（代理）人為之。
    從而，自訴案件關於被告犯罪事實之舉證責任及其不利益之
    歸屬，即應由自訴人負擔。另刑法第213 條之登載不實罪，
    以公務員所登載不實之事項出於明知為前提要件，所謂明知
    ，係指直接故意而言，若為間接故意或過失，均難繩以該條
    之罪，最高法院46年台上字第377 號判例意旨參照。
三、自訴人認被告甲○○、乙○○涉犯上開偽造文書犯嫌，無非
    以本院96年度訴字第2333號刑事判決、臺灣高等法院高雄分
    院97年度上訴字第311 號刑事判決、94年度行政院農業委員
    會雜糧蔬菜特作協助鑑定小組（香菇）鑑定會議紀錄、行政
    院農業委員會農糧署95年1 月9 日農糧生字第0951057050號
    、95年4 月26日農糧生字第0951057754號函、行政院農委會
    農糧署答覆高雄關稅局前鎮分局驗貨課電話查詢之電傳通聯
    單等資為論據。訊據被告甲○○、乙○○均堅決否認有何上
    開犯行，被告甲○○辯稱：伊等確實有蒐集韓國香菇之資料
    ，之前也有到韓國考察，根據此些資料進行鑑定：95年4 月
    6 日農糧生字第0951057754號函文，伊是秉持公證態度和專
    業知識所為之鑑定，並無鑑定不實等語（見本院卷一第60頁
    ）。被告乙○○辯稱：95年1 月6 日的鑑定會議伊只有負責
    列席，提供相關資料給鑑定人員參考，伊並非鑑定人員等語
    （見本院卷一第60頁）。
四、經查：
（一）被告甲○○係行政院農業委員會農業試驗所副研究員，為
      薦任第8 職等至第9 職等之公務員，被告乙○○係臺灣菇
      類發展協會理事長，行政院農委會農糧署（以下簡稱農委
      會農糧署）於95年1 月6 日（日期誤載為94年1 月6 日，
      業據該署98年7 月1 日農糧生字第0981013621號函更正之
      ）作成之94年度行政院農業委員會雜糧蔬菜特作協助鑑定
      小組（香菇）鑑定會議紀錄及該署95年4 月6 日農糧生字
      第0951057754號函，均為被告甲○○所出具之鑑定意見，
      而被告乙○○於95年1 月6 日有列席參與上開鑑定會議等
      情，均為被告2 人所不爭執。本件自訴人認被告2 人涉犯
      上開犯嫌，主要係以其於94年12月間自南韓進口之該批香
      菇係菌床包香菇，並非原木所生產之香菇，被告2 人受財
      政部高雄關稅局委託協助鑑定該批香菇時，明知送鑑之香
      菇非段木香菇，竟以段木香菇為鑑定基礎，以移花接木方
      式進行鑑定並發函答覆，將該不實事項登載於上開鑑定會
      議紀錄及函文中，並交由不知情之莊老達予以發文云云。
      從而，本件首應審究者，乃被告2 人於鑑定本件香菇當時
      ，是否明知該香菇為菌床包香菇，仍以段木香菇之標準為
      鑑定基礎，而有登載不實之事實，致觸犯行使登載不實文
      書之犯嫌。
（二）自訴人所舉上開證據資料中，就本院96年度訴字第2333號
      刑事判決、臺灣高等法院高雄分院97年度上訴字第311 號
      刑事判決部分，該案乃自訴人被訴涉犯懲治走私條例第2
      條第1 項罪嫌，雖經法院判決無罪確定，無罪之理由係認
      為自訴人並無虛報產地而私運管制物品進口之行為，並非
      認定農委會農糧署95年1 月9 日農糧生字第0951057050號
      函暨附件通聯單內容不實，自難認內容有何不實。又上揭
      94年度農委會雜糧蔬菜特作協助鑑定小組（香菇）鑑定會
      議紀錄、農委會農糧署95年1 月9 日農糧生字第09510570
      50號、95年4 月26日農糧生字第0951057754號函，內容均
      為對送鑑香菇之鑑定意見，均無從確認被告乙○○有共同
      出具該次鑑定意見，亦無法查悉被告2 人主觀上有明知送
      鑑之香菇為菌床包，仍以段木包之標準鑑定等情節。再行
      政院農委會農糧署答覆高雄關稅局前鎮分局驗貨課電話查
      詢之電傳通聯單，製作日期為95年12月7 日，距離本件香
      菇送鑑時間約有11月之久，且該件並非針對本件送鑑香菇
      所為之詢問，亦無從認定被告2 人於該批香菇送鑑當時，
      知悉該香菇為菌床包香菇，且被告甲○○辯稱，該電傳通
      聯單中所謂無相關資料可提供，是指香菇栽培過程的資料
      ，況此亦無法證明被告2 人有何明知為不實事項仍予以登
      載之主觀犯意。準此，自訴人所舉之證據資料顯不足以證
      明被告乙○○非僅出席該鑑定會議，且與被告甲○○共同
      出具鑑定結果，及出具前揭95年4 月26日函文時，被告2
      人有何明知送鑑香菇為菌床包香菇，仍以段木包香菇鑑定
      ，並將不實之事項登載於職務上所掌之公文書之情事。
（三）被告甲○○經自訴代理人詢問時陳稱：伊等鑑定不會去分
      是菌包或是段木，送鑑時伊不知道，因為上面也沒有寫。
      是菌包菇或段木菇，需要去看菇柄的特性，送鑑的樣品菇
      柄都已經剪掉了，所以沒辦法判別。伊判定不會是以菌包
      或段木來判斷，是以香菇的外觀、採收後處理的方式呈現
      的特性，所以在鑑定時，不會一直在菌包或段木這個特性
      打轉，是以不同地方、國家的菇傘特性不同為判斷等語（
      見本院卷二第53、54頁），由此可知，本件香菇送鑑當時
      ，並無標明為菌床包香菇或段木香菇，且足供判別種類之
      特性即菇柄均已遭剪除，致無從判斷，則被告甲○○辯稱
      不知該香菇究為菌床包香菇或段木香菇，應為合理。又被
      告甲○○已說明其鑑定時資以判斷香菇產地之依據為何，
      並庭呈其出國前往日本、韓國考察之相關資料存卷可佐（
      見本院卷二第63～66、69～87頁），足徵其所作成之鑑定
      意見係依照其所學所知而為，確實有所憑據，難謂有何不
      當之處，自非有自訴人所指明知非段木香菇仍以段木香菇
      之標準判斷。況不論大陸或韓國生產之香菇，均有菌床包
      （或稱太空包）與段木栽培，故亦難僅以栽培方式逕為區
      分。
（四）此外，被告甲○○辯稱：鑑定小組只是協助做菇類產地的
      鑑定，真正原產地的判定是海關的職責等語（見本院卷二
      第56頁），佐以上開95年1 月6 日會議紀錄上載有：「陸
      、鑑定結果：二、該等貨樣與本小組收集之韓國香菇資料
      不同，而近似中國大陸所產香菇，因此該貨樣是否為韓國
      生產仍請依相關資料綜合判定」等語，95年4 月26日農糧
      生字第0951057754號函亦載有：「說明：四、因進口貨品
      原產地認定係海關權責，行政院農委會雜糧蔬菜特作協助
      鑑定小組鑑定結果僅供原產地認定之參考，仍請貴分局依
      相關資料進行最後判定」等語（見本院卷一第35、37頁）
      ，堪認被告甲○○所屬之鑑定小組出具之鑑定意見，僅供
      送鑑單位參考，協助送鑑單位認定，並非為唯一認定機關
      ，從而，被告2 人自無動機製作不實鑑定意見，更遑論有
      明知為不實之事項仍登載於職務上所掌之公文書之直接故
      意。
五、綜上所述，自訴人所提出之證據均明顯不足以證明被告2 人
    就上開會議紀錄及函文內容有何明知為不實之事項而登載之
    行為，自不能證明被告2 人犯罪；此外，本院復查無任何積
    極證據足資證明被告2 人有何自訴人所指之犯行，既不能證
    明被告2 人犯罪，揆諸上揭說明，自應為被告2 人無罪之諭
    知。
據上論斷，應依刑事訴訟法第343 條、第301 條第1 項前段，判
決如主文。
中    華    民    國    98    年    10    月    8     日
                  刑事第十六庭  審判長法  官  曾逸誠
                                      法  官  林柏壽
                                      法  官  王靖茹
以上正本證明與原本無異。
如不服本判決，應於判決送達後10日內，向本院提出上訴狀。
中    華    民    國    98    年    10    月    8     日
                                      書記官  陳鈺甯


司法院資訊處製作；財團法人民間司法改革基金會備份。
